臺灣士林地方法院刑事判決　　　　　　　　　　　　　　九十三年度易字第一０號
　　公　訴　人　臺灣士林地方法院檢察署檢察官
　　被　　　告　甲○○原名李.
　　　　　　　　乙○○
　　右　一　人
　　選任辯護人　吳志勇律師
　　　　　　　　潘曉真律師
　　　　　　　　涂序光律師
右列被告等因偽造文書等案件，經檢察官提起公訴（九十二年度偵字第七六六八號）
，本院判決如左：
    主  文
甲○○行使偽造私文書，足以生損害於他人，處有期徒刑陸月，如易科罰金以參佰元
折算壹日。
乙○○無罪。
    事  實
一、甲○○（原名李建良）於民國八十七年四月召集互助會一組，由甲○○自任互助
    會首，約定每會新臺幣（下同）三萬元，底標三千元，每月二十日開標，每年四
    月五日、八月五日、十二月五日各加標一次，共四十六會（含會首），會期自八
    十七年四月二十日起至九十年四月五日止（八十七年四月二十日除會首之三萬元
    外，另外公開標會由丙○○得標），在臺北縣汐止市○○路○段二０六號七樓甲○○住處開標，其中丁○○以其名義及其夫施龍漳名義各參加一會。詎被告甲○○竟基於意圖為自己不法所有，於八十七年九月二十日在上址利用會員施龍漳未
    前往投標之際，冒用施龍漳之名義，在標單上偽簽施龍漳之署押及標金金額，參
    與投標並得標，再向未到場之活會會員佯稱係施龍漳得標，使不知情之活會會員
    陷於錯誤，而分別交付會款，足以生損害於施龍漳及其他活會會員，合計共詐得
    會款八十一萬九千元。嗣於八十八年八月間甲○○宣布倒會停標時，丁○○始知
    受騙。
二、案經丁○○訴由臺北縣政府警察局汐止分局報請臺灣士林地方法院檢察署檢察官
    偵查起訴。
    理  由
壹、被告甲○○部分：
一、訊據被告甲○○供認有召集上開互助會，並於八十七年九月二十日書寫施龍漳標
    單參與投標之事實（見九十三年五月五日審判筆錄第二六頁、九十三年六月一日
    第十五至十六頁），惟矢口否認有行使偽造文書及詐欺取財之犯行，辯稱：施龍
    漳與丁○○是夫妻，丁○○當日沒有空過來標會，請伊代為投標，開標結果是由
    施龍漳以九千元得標，活會要繳二萬一千元，死會要繳三萬元，伊在開標後二日
    內收集會款後交給丁○○云云。然查：(一)上揭犯罪事實，業據告訴人丁○○於偵
    查中指述及審理時證述綦詳，核與被告甲○○供承於八十七年九月二十日書寫施
    龍漳標單參與投標之事實，及證人丙○○於偵查中證稱：「（李建良該次有無告
    訴你是何人標到的？）他有告訴我是編號四四號施龍漳所標得，標金為九千元」
    、「（八十七年七月二十日當次開標，標單上有無施龍漳？）有」（見偵查卷第
    五四頁），於審理中證稱：「（八十七年九月二十日那次標會由誰得標？）標單
    有很多張，是施龍漳標到會」、「（你如何知道是施龍漳標到會？）我們用紙寫
    名字及標金，排成一個圓圈，一邊雙號一邊單號，翻日曆決定是誰先開標，金額
    最高的人得標」、「（當天施龍漳或是丁○○是否有到場競標？）沒有」等情相
    符，復有互助會會單在卷可資佐證。(二)被告辯稱於八十七年九月二十日開標後二
    日內收集會款後交付丁○○，然為告訴人丁○○所否認，且被告甲○○未確證以
    實其說。被告雖另辯稱交付會款無書立收據云云，但參諸證人丙○○於審理時陳
    稱伊於第一會標得會款，被告甲○○交付會款時，伊有書立收據等語（參九十三
    年六月二日審判筆錄第十頁、第十一頁），被告甲○○既不能提出交付會款之收
    據，其辯稱已將八十七年九月二十日施龍漳得標之會款交付告訴人丁○○云云，
    自不足採信。(三)被告甲○○於偵審中雖提出與告訴人丁○○之和解書，供稱和解
    書第三條規定：「就本人及施龍漳（已標）部分自八十七年十一月（含該月）到
    該會期終止應付會首李建良每月會錢陸萬元正合計應給付金額為貳佰貳拾貳萬元
    正」，可以證明丁○○及施龍漳二會已標均為死會，然告訴人丁○○於審理時證
    稱：「提示切結書第三點（為何切結書上第三點寫就本人與施龍漳已標部分，應
    付會首多少錢？）他要停會，要我們有標過的人，處理標過死會的人繼續繳費用
    給活會的人，因為甲○○的會單上已經寫上施龍漳有得標，所以要處理死會要繳
    錢給活會，所以把施龍漳的會視為死會，他私底下再與我處理這個會」、「（當
    時為何不主張你的會是活會？）我相信他的人，我相信他會與我處理，他很誠懇
    跟我說，先給他處理過，再私底下與我處理」、「（在切結書上面，是視為兩個
    死會或是一會死會，一會活會？）他跟我說一個死會，一個活會」等語。觀諸和
    解書係於被告甲○○停會後之八十八年八月十六日始書立，記載施龍漳之會已標
    部分，並非表示告訴人丁○○於事前同意被告甲○○使用施龍漳名義標會，無礙
    於被告甲○○已成立之上述犯罪事實，是該和解書尚難採為有利於被告甲○○之
    認定。(四)民間互助會僅係會首與各會員間成立契約關係，不論何人得標，死會會
    員均固定要交出全額會款，被詐騙者係活會會員，起訴書犯罪事實記載詐欺金額
    包括死會會員所交付之會款，容有誤會，詐騙金額應予更正為八十一萬九千元（
     21000x39=819000）。(五)綜合上述，被告甲○○所辯，顯屬畏罪卸責之詞，不足
    採信。本件事證明確，其犯行堪以認定。
二、按民間互助會員在標單上書寫競標會員姓名及一定之金額，出示以競標，依我國
    民間互助會之習慣，即表示該會員欲以該金額為利息競標，該等文字自為表示一
    定用意之證明，依刑法第二百二十條第一項之規定，應以私文書論。被告甲○○
    偽造施龍漳之署押及標金金額，並持以行使得標，向到場及未到場之會員，佯稱
    該次由施龍漳得標，致使活會會員陷於錯誤，而分別交付會款，均足以生損害於
    施龍漳及其他活會會員，核其所為，係犯刑法第二百十六條、第二百十條、第二
    百二十條第一項之行使偽造私文書罪，及同法第三百三十九條第一項之詐欺取財
    罪。其偽造署押係偽造文書之階段行為，又偽造私文書之低度行為為行使偽造私
    文書之高度行為所吸收，均不另論罪。被告甲○○偽造標單冒標會款，接續向各
    活會會員詐取會款，係一行為同時侵害有數被害人財產法益，為一行為觸犯數詐
    欺取財罪，為想像競合犯，應依刑法第五十五條之規定從一重處斷。又被告甲○○所犯行使偽造私文書罪與詐欺取財罪間，有方法結果之牽連關係，為牽連犯，
    應依刑法第五十五條之規定從一重之行使偽造私文書罪處斷。又查刑法第四十一
    條業已修正為犯最重本刑為五年以下有期徒刑以下之刑之罪，而受六個月以下有
    期徒刑或拘役之宣告，因身體、教育、職業、家庭之關係或其他正當事由，執行
    顯有困難者，得以一元以上三元以下折算一日易科罰金，並於九十年一月十日公
    布施行，同年一月十二日生效，是被告犯罪後法律已有變更，依刑法第二條第一
    項前段之規定，應適用裁判時之新修正刑法第四十一條第一項前段諭知易科罰金
    之折算標準。爰審酌被告甲○○因與告訴人間有債務糾紛未結（告訴人夫妻尚欠
    其五百多萬元未還，有和解書在卷可參），致犯本罪，詐騙金額八十一萬九千元
    及犯罪後未能供認犯行等一切情狀，量處如主文所示之刑，並諭知易科罰金之折
    算標準。至於偽造之標單連同其上之署押，已經被告甲○○丟棄而不存在，業據
    其供明在卷，故不予宣告沒收。
貳、被告乙○○部分：
一、公訴意旨略以：被告乙○○、甲○○二人於八十七年四月召集互助會一組，由被
    告甲○○自任互助會首，被告乙○○負責招攬會員及收受處理會款事宜，約定每
    會三萬元，底標三千元，每月二十日開標，每年四月五日、八月五日、十二月五
    日各加標一次，共四十六會（含會首），會期自八十七年四月二十日起至九十年
    四月五日止，在臺北縣汐止市○○路○段二０六號七樓被告甲○○住處開標，其
    中丁○○以其名義及其夫施龍漳名義各參加一會。詎被告乙○○、甲○○二人竟
    共同基於意圖為自己不法所有之犯意聯絡，於八十七年九月二十日在上址利用會
    員施龍漳未前往投標之際，被告乙○○冒用施龍漳之名義，在標單上偽簽施龍漳
    之署押及標金金額，參與投標並得標，再由被告甲○○向未到場之活會會員佯稱
    係施龍漳得標，使不知情之活會會員陷於錯誤，而分別交付會款，合計共詐得會
    款九十三萬九千元。嗣於八十八年八月間被告甲○○宣布倒會停標時，丁○○始
    知受騙，因認被告乙○○涉犯刑法第二十八條、第二百十六條、第二百十條、第
    三百三十九條第一項之共同行使偽造私文書及詐欺取財罪嫌。
二、按犯罪事實應依證據認定之，無證據不得推定其犯罪事實，刑事訴訟法第一百五
    十四條第二項定有明文。又事實之認定，應憑證據，如未能發現相當證據，或證
    據不足以證明，自不能以推測或擬制之方法為裁判基礎；又認定不利於被告之事
    實，須依積極證據，苟積極證據不足為不利於被告事實之認定時，即應為有利於
    被告之認定，更不必有何有利之證據，最高法院四十年台上字第八六號、三十年
    上字第八一六號判例分別著有明文。訊據被告乙○○堅決否認有上開犯行，辯稱
    ：伊是純粹參加甲○○之互助會，沒有招攬互助會，伊有三個活會未標，何須偽
    造施龍漳名義標單冒標會款等語。
三、公訴意旨認被告乙○○有共同行使偽造私文書及詐欺取財犯行，係以告訴人丁○○之指訴，證人丙○○之證詞，並有互助會單佐證，為其主要論據。惟查：(一)告
    訴人丁○○即被害人於偵查時指稱：伊於八十七年十月二十日欲前往汐止市○○
    路○段甲○○家中投標時，甲○○告訴伊說，九月份標金，由乙○○以施龍漳名
    義標走，並已給乙○○標金云云（見偵查卷第三八、三九頁），核與被告甲○○
    於偵查中供稱：丁○○參加二會，以她本人及先生施龍漳名義各參加一會，伊沒
    有向丁○○說乙○○冒用施龍漳名義標得會款事情，且乙○○也沒有冒標施龍漳
    的會等語（見偵查卷第九十、九一頁），互有歧異，告訴人陳述被告乙○○冒用
    施龍漳名義標得會款情事，是否與事實相符，要非無疑。(二)證人丙○○於偵查證
    稱：「（知否丁○○被冒標之情事？）我自八十七年四月二十日起會時即前往投
    標，但丁○○都沒有去投標，每次我去投標時，乙○○都下很多標單去投標，故
    我每次都標不到」、「（八十七年九月二十日該次投標何人得標？）是乙○○標
    到的，當天丁○○未去標會」、「（甲○○該次有無告訴你是何人標到的？）他
    有告訴我是編號四四號施龍漳所標得，標金為九千元」、「（八十七年九月二十
    日當次開標，標單上有無施龍漳？）有，自八十七年四月二十日起，每次開標都
    有他的名字，但均未得標，自九月二十日才得標」、「（施龍漳標單是否由乙○○當場所寫？）寫的時候沒看到，丟進去時有看到」等語（見偵查卷第五三至五
    五頁），於審理時證稱：「（八十七年九月二十日那次標會由誰得標？）標單很
    多張，是施龍漳標到會」、「（是誰把施龍漳的標單放在桌上？）那天只有我、
    李建良（即甲○○）及乙○○，還有另外一個人，共四人在場」、「（是否知道
    是誰寫施龍漳標單？）不曉得，但是每次乙○○都寫很多張放在桌上」、「（當
    時你是否有講過是乙○○標到？）沒有」、「有無這樣說過標單是乙○○丟進去
    的？）有」、「（你在八十七年九月二十日當日是否有看到乙○○寫施龍漳的標
    單去投標？）我沒有看到，當天只有我與乙○○兩人投標」、「（你在八十七年
    九月二十日以後，甲○○有無拿當期標金給乙○○？）沒有」，足見證人丙○○
    並未親眼目睹被告乙○○偽造施龍漳之標單，且未看見被告甲○○將該次得標會
    款交付被告乙○○，又證人丙○○對於有無講過八十七年九月二十日是由被告乙○○標到一事前後證述不一，而何人將施龍漳之標單放在桌上投標，證人於審理
    時未明確指出係由被告乙○○所為，況當日投標除證人丙○○外，尚有被告甲○○、乙○○及另一會員在場，證人丙○○如何確認施龍漳之標單是由被告乙○○
    所投，顯非無疑，尚難僅憑證人丙○○於偵查中片面陳述有看到被告乙○○丟出
    施龍漳之標單，即率斷被告乙○○偽造施龍漳名義冒標得款之犯行，是證人丙○○有瑕疵之證詞，自不足採為不利於被告乙○○之證據。(三)被告甲○○確於八十
    七年九月二十日投標時填寫施龍漳之標單，並參與投標等情，業據其供明在卷（
    見九十三年六月二日第十五頁、第十六頁），且於偵審中始終供述被告乙○○沒
    有冒用施龍漳名義標會等情，再參諸被告乙○○以自己、丈夫陳文賢、女兒陳惠
    珍之名義參與互助會三會，核與被告甲○○供述相符，截至該互助會結束時為止
    ，被告乙○○參加之三會均尚未得標而為活會，亦有互助會會單在卷可稽，衡諸
    常情，被告乙○○豈會以施龍漳名義冒標而干犯法紀之理？(四)告訴人丁○○指述
    被告乙○○邀其參與被告甲○○召集之互助會，被告甲○○亦供承乙○○有幫忙
    邀集會員參加互助會，固堪認定被告乙○○確曾邀集告訴人丁○○參加被告甲○○之互助會，惟被告乙○○邀集告訴人丁○○參加互助會，因被告甲○○為被告
    乙○○之妹婿，基於親誼關係，誠屬常情，與被告甲○○冒用告訴人之夫即施龍
    漳名義投標得款之犯法行為，恆屬二事，不可混為一談，尚難因被告乙○○曾有
    為被告甲○○邀集告訴人丁○○參加互助會之行為，即推定被告乙○○與被告甲○○間，就偽造施龍漳標單及詐取活會會款之行為，有犯意聯絡及行為分擔，而
    論以共犯。
四、綜上所述，公訴人所舉之證據，尚不足以證明被告乙○○有公訴人所指行使偽造
    文書及詐欺取財之事實。此外本院復查無其他積極證據足資證明被告有公訴人所
    指之犯行，被告乙○○犯罪尚屬不能證明，應為其無罪之諭知，以昭公允。
據上論斷，應依刑事訴訟法第二百九十九條第一項前段、第三百零一條第一項，刑法
第二條第一項前段、第二百十六條、第二百十條、第三百三十九條第一項、第五十五
條、第四十一條第一項前段，罰金罰鍰提高標準條例第一條前段、第二條，判決如主
文。
本案經檢察官楊秀枝到庭執行職務。
中　　　華　　　民　　　國　　九十三　　年　　　六　　　月　　二十三　　日
                              臺灣士林地方法院刑事第四庭
　　                              審判長法  官  林  秀  鳳
　　                                    法  官  許  碧  惠
　　                                    法  官  周  明  鴻
右正本證明與原本無異。
如不服本判決，應於判決送達後十日內，向本院提出上訴狀。
                                        書記官  丁  梅  芬
中　　　華　　　民　　　國　　九十三　　年　　　六　　　月　　二十九　　日
附錄本判決論罪科刑依據之法條：
刑法第二百十六條
行使第二百十條至第二百十五條之文書者，依偽造、變造文書或登載不實事項或使登
載不實事項之規定處斷。
刑法第二百十條
偽造、變造私文書，足以生損害於公眾或他人者，處五年以下有期徒刑。
刑法第三百三十九條第一項
意圖為自己或第三人不法之所有，以詐術使人將本人或第三人之物交付者，處五年以
下有期徒刑、拘役或科或併科一千元以下罰金。
